臺灣彰化地方法院刑事判決　　　　　　99年度交簡上字第91號
上　訴　人　臺灣彰化地方法院檢察署檢察官
被　　　告　林建全
選任辯護人　鄭秀珠律師
上列上訴人因業務過失傷害案件，不服本院99年度交簡字第1552
號中華民國99年10月15日第一審簡易判決（起訴案號：99年度調
偵字第563號號），提起上訴，本院管轄之第二審合議庭改依通
常程序審理，判決如下：
    主  文
原判決撤銷。
林建全犯業務過失傷害致人重傷罪，處有期徒刑伍月，如易科罰
金，以新臺幣壹仟元折算壹日。緩刑參年，並應依附件本院一百
年度移調字第九號調解程序筆錄內容賠償被害人劉汗。
    犯罪事實
一、林建全係在市場開設魚攤之人，並以駕駛小貨車載送魚貨為
    其附隨業務，為從事業務之人。其於民國98年9月26日凌晨5
    時25分許，駕駛車牌號碼A5-2381號自小貨車，沿彰化縣二
    林鎮○○路由東往西方向行駛，載魚貨欲返回住處，於行經
    仁愛路段與忠孝街口未劃設行人穿越道之交岔路口時，本應
    注意汽車行經未劃設行人穿越道之交岔路口，遇有行人穿越
    道路時，無論有無交通人員指揮或號誌指示，均應暫停讓行
    人先行通行，而依當時天候晴、晨間暮光、柏油路面、無障
    礙物及視距良好等情形，並無不能注意之情事，竟疏未注意
    及此，適劉汗推手推車沿仁愛路欲穿越道路至對向，本應注
    意行人穿越馬路時應先注意左右有無來車，始可小心迅速穿
    越，亦疏未注意及之，即貿然由南往北方向穿越仁愛路，迨
    林建全見穿越仁愛路之劉汗出現在前時，已閃煞不及，遂撞
    及劉汗，劉汗因而倒地，受有頭部外傷併右側硬腦膜下出血
    、頭皮撕裂傷、腦膜炎及腦膿瘍、右側腰部挫傷右側膝蓋骨
    折等傷害。林建全於肇事後，在有偵查犯罪職權之機關尚不
    知何人為肇事者前，即打電話報警，報明肇事人姓名、地點
    ，請警方至現場處理，並於接受警方詢問時向處理之司法警
    察坦承其為肇事者，並接受裁判；而劉汗經送醫進行治療後
    ，仍因腦部傷害造成日常生活自理能力差，大小便自我控制
    能力差，而遺留有大小便失禁，於身體健康重大難治之傷害
    。
二、案經劉汗委由謝美惠訴由彰化縣警察局芳苑分局報告臺灣彰
    化地方法院檢察署偵查起訴。
    理  由
壹、程序方面：
    按被告以外之人於審判外之言詞或書面陳述，除法律有規定
    者外，不得作為證據；又被告以外之人於審判外之陳述，雖
    不符合同法第159條之1至第159條之4之規定，但經當事人於
    審判程序同意作為證據，法院審酌該言詞陳述或書面陳述作
    成時之情況，認為適當者，亦得為證據。當事人、代理人或
    辯護人於法院調查證據時，知有第159條第1項不得為證據之
    情形，而未於言詞辯論終結前聲明異議者，視為有前項之同
    意，刑事訴訟法第159條第1項及第159條之5分別定有明文。
    本判決下列所引用之證據資料，均經依法踐行調查證據程序
    ，當事人於本院言詞辯論終結前亦未聲明異議，本院審酌證
    據資料製作時之情況，均無違法不當及證明力明顯過低之瑕
    疵，亦查無依法應排除其證據能力之情形，認以之作為證據
    應屬適當，皆有證據能力。
貳、實體方面:
一、上揭犯罪事實，迭據被告林建全於警詢、檢察官偵查中，及
    本院審理時供承不諱，並有彰化縣警察局道路交通事故現場
    圖、道路交通事故調查報告表（一）及（二），及彰化縣警
    察局道路交通事故照片黏貼紀錄表等附卷可稽。按汽車行經
    未劃設行人穿越道之交岔路口，遇有行人穿越道路時，無論
    有無交通指揮人員指揮或號誌指示，均應暫停讓行人先行通
    過，道路交通安全規則第103條第3項定有明文，茲被告為專
    科畢業，又係從事業務之人，駕駛自小貨車載運魚貨從事業
    務時，對此理當知之甚詳，是被告駕車時自應注意上揭規定
    並確實遵守，而依前揭道路交通事故調查報告表所載，本案
    交通事故發生當時天候晴，晨間有暮光，視距無不良狀況，
    路面鋪裝柏油、無缺陷，亦無障礙物，並無不能注意之情事
    ，且依被告於警詢時所供：「發現對方時距離對方約10公尺
    左右，我有按喇叭警告並立即煞車向左閃避，但還是撞到了
    」，茲被告既見前方有人，則當預見前方或有狀況，為策安
    全，理應停車等候，詎被告竟疏未注意及此，猶貿然前進，
    因而閃煞不及撞及告訴人，肇致本件車禍之發生，告訴人並
    因而倒地受有上述重傷害，被告就本件事故之發生自有過失
    甚明，本件經送鑑定之結果，亦認被告駕駛自用小貨車行經
    未劃設行人穿越道之交岔路口時，遇有行人穿越馬路，無論
    有無交通人員指揮或號誌指示，均應暫停讓行人先行通行，
    但被告疏未注意及此，未暫停讓行人先行通過，為肇事主因
    ，有臺灣省彰化縣區車輛行車事故鑑定委員會9年5月4日彰
    鑑字第0995600906號函鑑定意見書附卷可憑（見99年度偵字
    第3199號卷第37至40頁），益徵被告之行為有過失，且其過
    失行為與告訴人受重傷之結果間，具有相當因果關係。至於
    上開鑑定意見書雖認告訴人推手推車穿越道路未注意左右來
    車，為肇事次因，然此僅足認告訴人對於車禍之發生與有過
    失，並無礙於被告前開過失責任之認定。而告訴人劉汗於上
    開時地與被告所駕自小貨車發生碰撞，因而受有頭皮撕裂傷
    、腦膜炎及腦膿瘍、右側腰部挫傷右側膝蓋骨折等傷害，經
    治療後，仍因腦部傷害造成日常生活自理能力差，大小便自
    我控制能力差等情，亦有財團法人彰化基督教醫院二林分院
    診斷書、財團法人彰化基督教醫院100年1月10日100彰基醫
    事字第100010031號函附病歷資料存卷可參，另經本院依職
    權就告訴人劉汗所受傷害之程度函請財團法人彰化基督教醫
    院二林分院鑑定被害人有無因此受肢體機能毀敗或嚴重減損
    ？抑或尚有其他於身體或健康重大不治或難治之傷害？經該
    院鑑定後函稱：「(1)病患劉汗於100年1月21日前來神經外科
    門診，目前病人下肢肢體力量為4分，有出現肌肉萎縮的現
    像，如依家屬陳述，原本可正常行走，但現在經判斷需以輔
    助器助行（肌力自5分變4分）否則有跌倒之虞，此部分要完
    全恢復有其困難，已建議作肌電圖評估。(2)大小便失禁情形
    ，病人如不包尿布，常會有不自覺解尿，此部分雖已建議作
    膀胱復健運動，但效果不彰，屬於困難治療。(3)下肢肌力是
    否屬嚴重減損有待商榷，因病人於生活上之活動如移動，如
    廁若無人看護仍屬危險，但基本站立、小走步，雖平衡不佳
    ，但仍可活動，所以目前診斷肌力為四分，尚未達嚴重減損
    （肌力小於3分）之定義」，有該院100年1月24日100彰基二
    字第100010051號函在卷可參，堪認告訴人劉汗因本件車禍
    因腦部傷害，已遺留大小便失禁於身體或健康達重大難治之
    重傷害。再經本院函請該院說明告訴人劉汗大便失禁之情，
    該院謂「原則上所謂膀胱復健運動，即增強骨盆腔肌肉群之
    運動，其中也包含肛門括約冗的訓練，如依家屬所陳述，如
    糞便為稀泥狀時，病人即無法憋住，而產生滲漏的情況，但
    如為條狀時，此情會有改善，但在照護上也是需要以尿布包
    覆，在醫學上控制大小便為同一部份的神經叢，所以在作復
    健治療時，也會一同訓練」，亦有該院100年4月21日100彰
    基100040024號函足稽，足徵，告訴人確有大便失禁情形。
    且依現有之事實基礎及醫療水準，告訴人大小便失禁情形屬
    重大難治。從而，告訴人受刑法第10條第4項第6款所稱其他
    於身體或健康有重大不治或難治傷害之情，亦甚明確。綜上
    所述，被告自白與事實相符。本件事證明確，被告犯行堪以
    認定，應依法論科。
二、按刑法上所謂業務，係指個人基於其社會地位繼續反覆所執
    行之事務，其主要部分之業務固不待論，即為完成主要業務
    所附隨之準備工作與輔助事務，亦應包括在內，最高法院著
    有71年台上字第1550號判例可資參照。本件被告係在菜市場
    賣魚，大部份由被告駕駛自小貨車用來載魚貨，被告於案發
    前，剛好從魚港魚市市場買魚回來，車上載有約100公斤魚
    貨之情，業據被告於警詢及檢察官偵查中陳明，足徵，駕駛
    該自小貨車載運魚貨為其附隨事務，依前開說明，被告亦屬
    從事駕駛業務之人。故核被告所為，係犯刑法第284條第2項
    後段之業務過失致重傷罪。茲因業務過失傷害及業務過失致
    重傷害基本事實相同，本院自得審酌，且公訴檢察官已當庭
    變更起訴法條為業務過失致重傷之法條，故本院毋庸引用刑
    事訴訟法第300條。次按刑法第62條所謂自首，祇以犯人在
    犯罪未發覺之前，向該管公務員申告犯罪事實，而受裁判為
    已足，並不以使用「自首」字樣或言明「自首」並「願受裁
    判」為必要，最高法院著有63年台上字第1101號判例足資參
    照。本件被告肇事後，於有偵查犯罪權限之公務員尚未發覺
    其為犯罪行為人前，即以電話報警，並報明肇事人姓名、地
    點，請警方前往處理，復於警詢時，向處理之警員承認其為
    肇事人，有道路交通事故肇事人自首情形紀錄表及彰化縣警
    察局道路交通事故談話紀錄表在卷足憑，而被告事後復有接
    受裁判之情，足認被告已符合自首之要件，爰依刑法第62條
    前段規定，減輕其刑。原審對被告予以論罪科刑，固非無見
    ，惟查本件車禍之發生，告訴人有穿越道路未注意左右來車
    之過失，與被告上揭過失，均同為本件車禍發生之原因，原
    審漏未認定，其認定核與事實不符。次查，原審僅認告訴人
    受頭部外傷併右側硬腦膜下出血、頭皮撕裂傷、腦膜炎及腦
    膿瘍等傷害，對於告訴人另受右側腰部挫傷、右側膝蓋骨折
    等傷害，及經治療後，因腦部傷害，仍遺留有大小便失禁，
    於身體健康重大難治之重傷害之情，又漏未認定，亦有未妥
    。雖檢察官以告訴人受中樞神經系統機能之病變，引起截癱
    或偏癱，終身無工作能力」，屬重傷害為由提起上訴，然因
    告訴人本身即有腰椎退化脊椎側彎情形，下肢較為無力，並
    未達肢體癱瘓程度，此部分造成之影響，往往與腦部傷害後
    遺症混淆之情，有財團法人彰化基督教醫院二林分院99年12
    月3日99彰基二字第099120008號函足稽，已難認告訴人有所
    謂因傷受中樞神經系統機能之病變，引起截癱或偏癱之情；
    況經本院請該院就此鑑定結果，該院並未認定告訴人因車禍
    受中樞神經系統機能之病變，亦認告訴人無肌力嚴重減損之
    情，故檢察官執此上訴為無理由。然原判決既有上開可議之
    處，自應由本院將原判決予以撤銷改判。
三、茲被告於本院審理中，業與被害人達成調解，願賠償被害人
    新台幣（下同）200萬元，有本院100年度移調字第9號調解
    程序筆錄在卷可稽。爰審酌被告因過失肇事致告訴人因本案
    車禍而受有前揭重傷害，對告訴人身體法益造成侵害甚重，
    告訴人因而遺留大小便失禁後遺症，顯對告訴人身心造成無
    可磨滅之陰影，且被告為肇致本案車禍發生之肇事主因、過
    失情節非輕，再衡酌被害人對事故之發生與有過失，被告犯
    後尚知坦承犯行，並已與被害人成立調解，犯後態度良好，
    及原判決以被告未賠償告訴人，所犯係較輕之業務過失傷害
    罪，論以被告有期徒刑4月，惟被告與告訴人於本院審理時
    已達成調解，但改論以較重之業務過失致重傷害罪，且被告
    所承諾賠償之賠償金額並非一次清償完畢，仍有部分金額係
    以分期支付為之等一切情狀，故判處較原審為重，如主文第
    二項所示之刑，並諭知易科罰金之折算標準，以示懲儆。雖
    檢察官認被告係累犯，惟因被告於本案非故意犯罪，與累犯
    要件不符，檢察官謂應依累犯規定加重，顯有誤解，附此敘
    明。
四、被告前曾因故意犯商業會計法之罪，於95年7月31日經本院
    以94年訴字401號判處有期徒刑4月確定，於95年8月2日易科
    罰金執行完畢，有卷附臺灣高等法院被告前案記錄表可稽，
    本件被告所為過失犯罪時間，雖在前案執行完畢後五年內，
    然本案於100年10月20日審結時，已逾前案有期徒刑執行完
    畢後五年以上，再觀諸本院所查100年10月27日最新被告前
    案紀錄表，被告於上揭商業會計法之罪執行完畢後五年內，
    確未曾因故意再犯罪受有期徒刑以上刑之宣告，已符合刑法
    第74條第2款宣告緩刑要件（最高法院92年第18次刑事庭會
    議決議參照，該決議推翻同院88年台非字第250號、82年台
    非字第202號及79年台非字第134號判決所認:判決前已受有
    期徒刑以上刑之宣告，或前受有期徒刑以上刑之宣告，執行
    完畢或赦免後未滿五年，再行犯罪，不合於緩刑條件，不得
    於後案宣告緩刑之見解。而改採同院81年台非字第26號判決
    所採:前案執行完畢五年內再犯罪，但宣判時間已逾前案執
    行完畢後五年，既未再受有期徒刑以上刑之宣告，仍可宣告
    緩刑之見解），茲被告犯後已有悔悟，與告訴人達成調解有
    本院100年調度移調字第9號解程序筆錄在卷可稽（見本院卷
    二、第36至37頁），且告訴人於調解程序筆錄亦同意對被告
    為緩刑宣告，檢察官論告時亦同意依調解程序筆錄內容對被
    告為緩刑宣告，因認被告經此刑之宣告後當知警惕，無再犯
    之虞，所受刑之宣告以暫不執行為適當，併予宣告緩刑3年
    ，以勵自新。再按緩刑宣告，得斟酌情形，命犯罪行為人向
    被害人支付相當數額之財產或非財產上之損害賠償，刑法第
    74條第2項第3款定有明文。本院考量被害人權益之保障，並
    確保被告於緩刑期間，能按本院上開調解程序筆錄所承諾之
    賠償方式及金額履行，以確實收緩刑之功效，爰依前揭規定
    ，併諭知被告應依本院上開調解程序筆錄內容向被害人劉汗
    支付損害賠償；若被告有不依該調解程序筆錄所示內容履行
    賠償義務，且情節重大足認原宣告之緩刑難收其預期效果，
    而有執行刑罰之必要者，依刑法75條之1第1項第4款之規定
    ，得撤銷其緩刑宣告，併此敘明。
五、本件原審依簡易審判程序，對被告論以業務過失傷害罪科刑
    ，經本院撤銷原判決，改判較重之業務過失致重傷害罪，已
    詳如前述，足認檢察官聲請簡易判決處刑為不適當，而有刑
    事訴訟法第451條之1第4項但書第2款之情形。又第二審之地
    方法院合議庭受理簡易判決上訴案件，應依通常程序審理，
    其認案件有刑事訴訟法第452條所規定，具有同法第451條之
    1第4項但書所列各款情形之一者，應撤銷原判決，逕依通常
    程序為第一審判決，法院辦理刑事訴訟簡易程序案件應行注
    意事項第14點定有明文。故依前揭規定，應由本院合議庭逕
    依通常程序審理後，自為第一審判決，附此敘明。
據上論斷，應依刑事訴訟法第455條之1第1項、第3項、第369條
、第364條、第299條第1項前段，刑法第284條第2項後段、第62
條、第74條第1項第2款、第2項第3款、第41條第1項前段，刑法
施行法第1條之1第1項、第2項前段，判決如主文。
本案經檢察官陳顗安到庭執行職務。
中     華     民     國   100   年   11   月    3     日
              刑事第四庭          審判長法官  姚銘鴻
                                  法      官  蘇雅慧
                                  法      官  陳義忠
以上正本證明與原本無異。
如不服本判決應於收受判決後10日內向本院提出上訴書狀，並應
敘述具體理由；其未敘述上訴理由者，應於上訴期間屆滿後20日
內向本院補提理由書（均須按他造當事人之人數附繕本）「切勿
逕送上級法院」。
告訴人或被害人對於判決如有不服具備理由請求檢察官上訴者，
其上訴期間之計算係以檢察官收受判決正本之日期為準。
中    華    民    國   100    年    11    月    3     日
                                      書記官  吳曉玟
中華民國刑法第284條
過失傷害罪）
因過失傷害人者，處6月以下有期徒刑、拘役或5百元以下罰金，
致重傷者，處1年以下有期徒刑、拘役或5百元以下罰金。從事業
務之人，因業務上之過失傷害人者，處1年以下有期徒刑、拘役
或1千元以下罰金，致重傷者，處3年以下有期徒刑、拘役或2千
元以下罰金。